【裁判字號】    92,上訴,3869
【裁判日期】    921230
【裁判案由】    違反期貨交易法等
【裁判全文】
臺灣高等法院刑事判決                          九十二年度上訴字第三八六九號
    上  訴  人  臺灣臺北地方法院檢察署檢察官
    被      告  乙○○
    上  訴  人  子○○
    即  被  告
                        香港永.
                辰○○
                        香港永.
    共      同  邱群傑  律師
    選任辯護人  許卓敏  律師
右上訴人等因被告等常業詐欺等案件，不服臺灣臺北地方法院八十九年度訴字第一四
０四號，中華民國九十二年九月二十六日第一審判決（起訴案號：臺灣臺北地方法院
檢察署八十九年度偵字第一六三八０號；移送併案審理案號：臺灣臺北地方法院檢察
署九十年度偵字第一九四七九號），提起上訴，本院判決如左：
    主      文
上訴駁回。
    事      實
一、乙○○因綽號「麥可」之澳門成年男子欲在臺灣經營外匯期貨交易業務，竟與子
    ○○、辰○○及張國忠（原審另案判決）暨「麥可」、阿KEN、SIMON基於共同犯
    意之聯絡，由「麥可」以每月六萬元雇用乙○○在臺北市○○○路○段二六號十
    一樓之七設立寶昌國際開發有限公司（以下簡稱寶昌公司），並擔任該公司之負
    責人，明知寶昌公司核准設立登記之營業項目為：一投資顧問業；二企業經營管
    理顧問業；三徵信服務業；四資訊軟體服務業；五資料處理服務業；六電子資訊
    供應服務業；七國際貿易業；八首飾及貴金屬批發業，並未包括經營期貨交易業
    務、期貨信託事業、期貨經理事業、期貨顧問事業或其他期貨服務事業，且明知
    經營期貨等業務，須經主管機關之許可及發給許可證，方得營業，非期貨商不得
    經營期貨交易業務，竟自八十九年五月間起，在上址經營期貨交易業務，「麥可
    」並以每月薪資港幣一萬元雇用子○○、辰○○與張國忠負責計算客戶外匯期貨
    交易資料及製作報表等工作，由客戶在寶昌公司或宏利國際開發有限公司（負責
    人施明雄，未據起訴，八十八年九月十六日設立，址設臺北市○○○路○段八十
    八號十七樓）內，與澳門彩運聯國際交易行及輝煌企業交易中心簽訂合約書，約
    定客戶需先將外匯交易保證金（通常為美金一萬元以上）存入彩運聯國際交易行
    或輝煌交易企業中心指定之國外澳門 BANCO COMMERCIAL DE MACAU 銀行或 LUSO
    INTERNATIONAL BANKING LTD.銀行之 MIGHTY UNION INTERNA TIONAL TRADE MAN
    AGEMENT 之帳戶內，由客戶在寶昌公司或宏利公司內打電話給服務台小姐，經服
    務台小姐查閱電腦報以外幣價格，再由客戶下達買入或賣出指令操作外匯交易保
    證金買賣，以美金計價買賣日幣、歐元、英鎊、瑞士法郎，下單交易每一口（買
    賣平倉稱為一口）保證金美金五百元、手續費美金八十元，規定須達到約定之口
    數才可出金。乙○○並在報紙刊登廣告徵求員工，在上址對於前來應徵之庚○○
    、丙○○、甲○○、戊○○、辛○○○、卯○○、丁○○、壬○○、寅○○、己○○、丑○○、癸○○等人面試後，由公司安排SIMON、阿KEN、安迪等人對該等
    新進人員施予外匯買賣之操作及外匯保證金交易內容之解說後，遊說新進人員與
    彩運聯國際交易行或輝煌企業交易中心簽訂外匯保證金買賣契約，在上址從事外
    匯期貨交易買賣。嗣於八十九年八月十五日為內政部警政署刑事警察局員警搜索
    上址而查獲，並扣得如附表所示乙○○所有之物。
二、案經內政部警政署刑事警察局移送臺灣臺北地方法院檢察署檢察官偵查起訴。
    理      由
一、被告子○○、辰○○經傳喚未到庭，惟據被告乙○○於本院審理時暨與被告子○○、辰○○前於原審所為供述，均坦認確有右揭違反非期貨商不得經營期貨交易
    業務規定而從事期貨交易之行為，核與告訴人庚○○、丙○○、甲○○、戊○○
    、辛○○○、卯○○、丁○○、壬○○、寅○○、己○○、丑○○、癸○○等人
    於警詢、偵查及原審調查時指訴渠等在上址經營期貨交易業務之情節相符。又澳
    門彩運聯國際交易行與客戶（即告訴人）簽訂之合約書及相關交易紀錄文件，所
    從事為外幣保證金交易，此類交易係期貨交易法第三條第一項第四款所稱之槓桿
    保證金契約，為期貨交易之一種，且寶昌公司，並非財政部證券暨期貨管理委員
    會核准設立並發給許可證照之任何一種期貨業，有財政部證券暨期貨管理委員會
    九十年八月七日（九０）台財證（七）字第一五０六一八號函一份在卷可憑（原
    審(二)卷第四二六頁），復有告訴人庚○○等之匯出匯款證明書、匯出款項單據、
    結清帳戶憑據、當日交易紀錄、買入指令、賣出指令、彩運聯國際交易行合約書
    、風險公開說明書、同意書、授權書等資料在卷可憑，自足徵被告乙○○所為自
    白暨與被告子○○、辰○○於原審所為供述確與事實相符，被告子○○、辰○○
    、乙○○右揭犯罪行為，均已經證明，應依法論科。
二、核被告乙○○、子○○、辰○○所為，係違反期貨交易法第五十六條第一項非期
    貨商不得經營期貨交易業務之規定，應依期貨交易法第一百十二條第三款處斷。
    被告乙○○與子○○、辰○○、「麥可」、阿KEN、SIMON、安迪、張國忠間具有
    犯意聯絡及行為分擔，為共同正犯。被告乙○○、子○○、辰○○非期貨商經營
    期貨交易業務之行為，其犯罪為行為之繼續而屬繼續犯實質上之一罪，公訴人請
    求併案審理部分（九十年度偵字第一九四七九號），與已起訴部分為同一事實，
    有事實上一罪之關係，本院自應併予審究。公訴人雖認被告乙○○在寶昌公司經
    營登記範圍以外之期貨業務，違反公司法第十五條第三項、第一項罪嫌；惟查，
    被告乙○○行為後，公司法已於九十年十一月十二日修正廢止公司法第十五條有
    關刑罰之規定，並經公布生效，是公司法既已無有關公司負責人經營登記範圍以
    外業務之刑事處罰規定，被告乙○○前揭行為已經不罰，然因公訴人認與前揭有
    罪部分有牽連犯之裁判上一罪關係，此部分爰不另為免訴之諭知，附此敘明。
三、公訴意旨另以：被告乙○○、子○○、辰○○與張國忠等人，意圖為渠等不法所
    有，基於概括之犯意，自八十九年五月起，每日在報紙刊登徵求「行政工作職員
    」等不實廣告，使庚○○、丙○○、甲○○、戊○○、辛○○○、卯○○、丁○○、壬○○、寅○○、己○○、丑○○、癸○○等不特定大眾誤以為真而前往寶
    昌公司應徵，上班後即由乙○○、子○○、辰○○，或不詳姓名年籍之 SIMON、
    、JAKY、ANDY、KEN，或自稱「同事」、「客戶」之「阿JOE」、「阿偉」、「陳
    菁華」、「MAGGIE CHU」、「曲曉玲」、「許芷媛」、「張曉芬」、「羅梅瑄」
    等人，向庚○○等人訛稱：據渠等觀察，客戶投資日幣外匯保證金均有獲利，且
    提出客戶投資利潤報表以取信庚○○等人，進而慫恿庚○○等人不要遲疑，儘速
    匯錢開始投資，庚○○等應徵者不疑有他，依乙○○、子○○、辰○○指示，匯
    寄所謂「外匯保證金」美金一萬元至數十萬元金額不等至澳門上開銀行，受款人
    為彩運聯公司及輝煌中心之帳戶內，以示完成開戶手續。詎庚○○等人皆約經過
    三、四天或一星期之外匯買賣交易後，即發現上開外幣保證金虧損殆盡，乙○○
    、子○○、辰○○等人即再要求庚○○等人應立即匯入美金，庚○○等人屢匯屢
    賠，且由電腦螢幕得知乙○○、子○○、辰○○等人所報出之外匯保證金走勢，
    與實際現況相反，始發覺有異，遂至寶昌公司或宏利公司理論，乙○○、子○○
    、辰○○卻以投資虧損等事與渠等無關，推託塞責，庚○○等人始知受騙，計庚○○被詐騙新臺幣（下同）三十五萬元、丙○○被詐騙五十二萬元、甲○○被騙
    四百八十萬元、戊○○被騙二百萬元、辛○○○被騙二百七十萬元、卯○○被騙
    八十七萬五千元、丁○○被騙二百零三萬元、壬○○被騙四百三十五萬元、寅○○被騙三十餘萬元、己○○被騙九十四萬五千元、丑○○被騙三十七萬元、癸○○被騙五百二十萬元。嗣於八十九年八月十五日下午五時二十分許，始在寶昌公
    司為警查獲，因認被告乙○○、子○○、辰○○另犯刑法第三百四十條常業詐欺
    罪嫌。惟查：
    (一)被告乙○○於本院暨與被告子○○、辰○○於原審，均堅決否認有何常業詐欺
      犯行，辯稱：所有買賣是客戶自己決定，公司不能幫他們決定如何買賣，由他
      們自己簽字、開單、買入價格及口數，他們很清楚，每天都有一張結算單給他
      們，可以看出昨天買賣多少，是賺或賠，也有風險說明書，沒有任何交易是保
      證賺錢，渠等沒有詐欺等語。
    (二)告訴人庚○○等人與輝煌交易企業中心或彩運聯公司簽訂之合約書中，均附有
      風險公開說明書，並經告訴人等簽章，該說明書載明「台端於買賣現貨外匯合
      約之前，應審慎考慮從事此項交易，並請明瞭下列聲明：一外匯合約買賣交易
      ，運作過程具有相當之風險性，如市況變動不利於台端之交易進行，本公司可
      能會即時通知客戶補繳保證金數額以便客戶可以繼續手上之未平倉合約，若客
      戶未能按要求在指定時間內交付所需之保證金額數，則客戶手上之未平倉合約
      將按盈虧結算，客戶亦需對由此而導致一切帳目損失負責。二因為所需保證金
      不多，從事投資買賣經常可以小資本作鉅額買賣，這種高度的回報率可對客戶
      有利，亦可對客戶不利，因為利用回報率既能帶來豐厚利匯，亦能帶來相對之
      虧蝕風險，故台端應熟悉交易買賣規則後，方可進行交易。」，有告訴人等簽
      名之風險公開說明書在卷可憑，而風險公開說明書係屬意思通知之性質，並非
      契約，本不須相對人之簽章，告訴人等人既已在風險公開說明書上簽章，且外
      匯期貨買賣本屬風險性極高之金融交易商品，此為公眾週知之事實，則告訴人
      等對期貨交易之高度風險自應知之甚詳。
    (三)告訴人庚○○等人與輝煌交易企業中心或彩運聯公司進行外匯交易買賣，有告
      訴人提出之各銀行匯出匯款證明書、匯出款項單據、結清帳戶憑據、當日交易
      紀錄、買入指令、賣出指令、彩運聯國際交易行合約書、風險公開說明書、同
      意書、授權書及錄音帶等資料在卷可稽，該等資料僅足以證明告訴人有實際從
      事外匯保證金交易之事實，並不足以證明被告乙○○、子○○、辰○○係利用
      詐術使告訴人等陷於錯誤而交付財物，自難單憑上開交易資料遽認被告乙○○
      、子○○、辰○○有何施用詐術之犯行。況依卷附經告訴人簽章之同意書及附
      錄一亦明訂「保證金之規定：一所有乙方新設立之帳戶均應依據甲方規定之最
      小金額存入該筆款項。同時，因為受到時間及價位變動影響，乙方必須按照甲
      方下列保證金規定，適時存入款項以維持交易之進行，ａ：基本保證金，乃乙
      方進行現貨交易時所需之基本擔保金額，ｂ：額外保證金，當乙方在倉單因市
      場價格變動，使得帳戶總結餘只剩下保證金額度百分之二十時，即需再行存入
      額外保證金。ｃ：臨時保證金，當市場價位劇烈變動時，甲方為避免市場未平
      倉合約發生不利情況，甲方有權要求乙方增加繳付臨時保證金，而此項臨時保
      證金額應由甲方決定。」，則告訴人等指訴其投資虧損後，再度受被告等要求
      而匯入保證金，既與告訴人簽訂之同意書及外匯保證金期貨交易之交易模式相
      符，亦難以此證明被告乙○○、子○○、辰○○有何詐欺之犯行。
    (四)原審函請行政院大陸委員會轉請澳門警方協助查明彩運聯國際交易行及其往來
      相關公司資料，僅覆稱澳門特區司法警察局對本案件是否經由法院受理，是否
      已排期審判，及法院之權限為何，有行政院大陸委員會九十年十一月二十七日
      陸港字第０九０００一七六六一一號函在卷可憑，經原審再於九十一年一月十
      一日、九十二年三月十日催促查詢情形，僅知澳門彩運聯國際交易行未在澳門
      商業登記局作商業登記，亦非澳門金融管理局所核准之金融機構，所登記之公
      司地址，經實地訪查發現，已為其他公司所租用，彩運聯國際交易行所登記之
      納稅義務人為 HO，KING SING（香港居民），依境管紀錄顯示，自九十一年三
      月份離開澳門後再無入境澳門紀錄，嗣據澳門特區政府檢察院承告，該案已轉
      該檢察院轉知「本案協查事項並未獲受理承辦檢察官同意」，有行政院大陸委
      員會澳門事務處九十二年一月八日（九二）澳處服字第００二八號函、九十二
      年三月二十八日（九十二）澳處服字第三四七號函及行政院大陸委員會九十二
      年三月二十日陸港字第０九二０００四六九七號函在卷可憑（原審(二)卷第四三
      一頁至第四四四頁），惟本件被告等係於八十九年五月間起至同年八月十五日
      止經營期貨業務，距嗣後查證之時間已逾近三年期間，則是否能以查詢時該址
      已由其他公司租用致無從查證，遽認被告等所稱匯款對象不存在，已非無疑，
      況彩運聯公司實際上確屬存在，有被告等所提出該交易社營業稅開業／更改聲
      請表、營業稅不定期稅收繳納憑單及澳門特別行政區政府認證繕本在卷可稽，
      而公訴人復未提出證據資為被告等所提出該文書與事實不符之佐證，自應認被
      告等所為辯解並非無據。
    綜右理由，公訴人認被告乙○○、子○○、辰○○另犯常業詐欺罪嫌部分，除告
    訴人庚○○等人之指述外，並無其他積極證據足以證明上開外匯保證金期貨交易
    資料有何虛偽或造假之處，況公訴人亦認被告乙○○、子○○、辰○○有犯如犯
    罪事實欄之經營期貨交易業務之事實，而被告乙○○、子○○、辰○○既已將所
    收款項實際投入期貨交易，自非以經營期貨為由誘使告訴人等陷於錯誤而交付款
    項至明，此外，復查無其他積極證據足資認定被告乙○○、子○○、辰○○有公
    訴人所指之詐欺行為，其等犯罪自屬不能證明，惟因依公訴人意旨認被告乙○○
    、子○○、辰○○所涉該部分與右揭違反有罪之期貨交易法行為之間，具有方法
    結果之牽連關係，該未能證明犯罪部分，爰不另為無罪之諭知。
四、原審法院經審理結果，認被告乙○○、子○○、辰○○違反期貨交易法行為事證
    明確，至於所涉常業詐欺行為，則屬不能證明，援引期貨交易法第一百十二條第
    三款規定，經爰審酌被告乙○○、子○○、辰○○均能坦承犯行，其參與犯罪之
    程度、期貨交易之風險甚高，均為受雇領取薪資報酬，暨渠等之生活狀況、品行
    、智識程度、犯罪之動機、目的、手段、所生危害等一切情狀，就被告乙○○部
    分判處有期徒刑一年，被告子○○、辰○○各處有期徒刑七月，並以被告乙○○
    、子○○、辰○○前均未曾受有期徒刑以上刑之宣告，有臺灣高等法院檢察署刑
    案紀錄簡覆表附卷可稽，經此次起訴審判程序，當能知所警惕，而無再犯之虞，
    認為所宣告之刑，均以暫不執行為適當，而均宣告緩刑三年。至於扣案如附表所
    示之物，被告乙○○供稱係其所有，供犯本罪所用之物，依刑法第三十八條第一
    項第二款之規定宣告沒收，並以扣案之壬○○、林宜賢匯款單及交易資料一疊，
    非被告等人所有，不予宣告沒收，至於所涉常業詐欺罪嫌部分，則不另為無罪之
    諭知，經核原審判決認事用法均無不當或違法，量刑亦屬妥適。公訴人雖以告訴
    人庚○○等人所提出之各銀行匯出匯款證明書、匯出款項單據、結清帳戶憑據、
    當日交易紀錄等文件，僅能證明告訴人有向被告要求進行外匯保證金交易之事實
    ，經原審透過行政管道詢問澳門警方，亦回函稱被告所主張之交易相對人，不論
    係澳門彩運聯公司或輝煌企業交易中心，均根本未在澳門進行任何商業登記，亦
    未經澳門金融機構核准從事金融交易，且所稱之地址亦為其他公司所租用等，此
    有行政院大陸委員會澳門事務處函轉之文件附卷，則被告主張之交易相對人既無
    法證明其存在，自無存在被告所稱交易行為之可能，此至為明顯，又被告乙○○
    、子○○、辰○○與麥克‧安迪等人夥同非法經營期貨交易行為，其組成人數眾
    多，結構嚴密，或出面為公司負責人，或負責業務與負責與客戶接觸，分工有序
    ，顯係有計劃性、有組織性之智慧性犯罪團體，而且受騙之客戶甚眾，而詐得之
    財物甚巨，以其等不勞而獲取得巨利，所犯情節顯然重大，原審所量處有期徒刑
    顯屬輕縱，併為緩刑宣告亦屬不當云云，指摘原審判決不當而提起上訴；惟查，
    本件原審向澳門查詢時間與被告乙○○、子○○、辰○○實施期貨交易時間已逾
    近三年期間，且被告乙○○、子○○、辰○○亦提出交易社營業稅開業／更改聲
    請表、營業稅不定期稅收繳納憑單及澳門特別行政區政府認證繕本為憑，客觀上
    尚難達被告等並未將所收取款項從事期貨交易之確信，公訴人仍執陳詞，指摘原
    審該部分認定不當，自非有據，至於緩刑之宣告，查屬法院之職權，原審法院經
    審酌右情，而同時對被告等為緩刑之宣告，亦非違法或不當，公訴人指摘原審對
    被告等為緩刑之諭知不當，亦未有據。綜上，本件被告子○○、辰○○未具理由
    空言不服而提起上訴，與檢察官上訴均為無理由，均應予駁回。
五、被告子○○、辰○○經合法傳喚，無正當之理由不到庭，本院爰不待其陳述，逕
    行判決。
據上論斷，應依刑事訴訟法第三百六十八條、第三百七十一條判決如主文。
本案經檢察官張啟彬到庭執行職務
中      華      民      國    九十二    年     十二     月     三十     日
                            臺灣高等法院刑事第十九庭
                                審判長法  官  許  國  宏
                                      法  官  洪  光  燦
                                      法  官  林  勤  純
右正本證明與原本無異。
如不服本判決應於收受送達後十日內向本院提出上訴書狀，未附理由時應於提起上訴
後十日內向本院補提上訴理由書狀（均應按他造人數提出繕本）。
                                      書記官  葉  瑩  庭
中      華      民      國    九十二    年     十二     月     三十     日
附表：
１．寶昌公司營業執照等影印資料一份。
２．寶昌公司公司章一枚。
３．寶昌公司股東私章五枚。
４．英文授權章二枚。
５．寶昌公司安泰銀行民權分行存摺（00000000000000）一本。
６．寶昌公司客戶模擬資料一冊。
７．寶昌公司應徵職員資料五本。
８．寶昌公司刊登廣告簿一本。
９．寶昌公司職員上班打卡表十張。
１０．下單敲價紀錄表一冊。
１１．下單敲價錄音帶十三捲。
１２．買進指令單一本。
１３．賣出指令單一本。
附錄本案論罪科刑法條全文
期貨交易法第一百十二條：
有下列情事之一者，處七年以下有期徒刑，得併科新台幣三百萬元以下罰金：
一  未經許可，擅自經營期貨交易所或期貨交易所業務者。
二  未經許可，擅自經營期貨結算機構者。
三  違反第五十六條第一項之規定者。
四  未經許可，擅自經營槓桿交易商者。
五  未經許可，擅自經營期貨信託事業、期貨經理事業、期貨顧問事業或
    其他期貨服務事業者。
六  期貨信託事業違反第八十四條第一項規定募集期貨信託基金者。
七  違反第一百零六條、第一百零七條或第一百零八條第一項之規定者。


司法院資訊處製作；財團法人民間司法改革基金會備份。
